【裁判字號】    95,重上,26
【裁判日期】    950927
【裁判案由】    確認本票債權關係不存在等
【裁判全文】
臺灣高等法院高雄分院民事判決          95年度重上字第26號
上  訴  人  甲○○
訴訟代理人  王仁聰律師
上  訴  人  戊○○
訴訟代理人  黃順天律師
被上訴人    乙○○
訴訟代理人  柳聰賢律師
上列當事人間請求確認本票債權關係不存在等事件，上訴人對於
民國95年1 月6 日臺灣高雄地方法院93年度重訴字第253 號第一
審判決提起上訴，本院於95年9 月13日言詞辯論終結，判決如下
：
    主  文
上訴駁回。
第二審訴訟費用由上訴人負擔。
    事實及理由
一、被上訴人主張：如附表所示之本票10紙（以下合稱「系爭本
    票」），係伊所簽發交付訴外人丙○○持有，丙○○交付其
    妻丁○○持向原審法院聲請裁定准予強制執行（91年度票字
    第7105號裁定）後，再將其中如附表編號1-6 號所示本票，
    面額合計新臺幣（下同）600 萬元轉讓與上訴人甲○○；如
    附表編號7-10號所示之本票，面額合計400 萬元轉讓與上訴
    人戊○○，上訴人即以前開裁定為執行名義，聲請對伊之財
    產強制執行（原審執行法院92年執字第33378 號強制執行事
    件）。惟伊簽發系爭本票予丙○○，並無任何原因關係，伊
    無庸負票據責任，且丁○○提示並聲請本票強制執行後才轉
    讓系爭本票予上訴人，僅具有一般債權讓與之效力，伊即得
    以對抗丙○○之事由對抗上訴人。爰訴請確認甲○○所持有
    如附表編號1-6 號所示之本票6 紙，對被上訴人之本票債權
    不存在；確認戊○○所持有如附表編號7-10號所示之本票4
    紙，對被上訴人之本票債權不存在，並請求判決撤銷執行法
    院92年度執字第33378 號強制執行事件所為強制執行程序，
    及命上訴人返還系爭本票予被上訴人。
二、上訴人則以：被上訴人於91年1 、2 月間，因欲於農曆春節
    期間主持賭場，遂陸續向丙○○借款1,000 萬元，雙方約定
    以賭場紅利一成做為代價，被上訴人並簽發如附表所示之本
    票交付丙○○。嗣丙○○向被上訴人催討未果，乃將本票轉
    讓交付丁○○，由丁○○持向執行法院聲請裁定准予強制執
    行獲准，因上開1,000 萬元借款，其中475 萬元係丁○○向
    甲○○借得；400 萬元係丁○○向戊○○借得，丁○○乃將
    對被上訴人之債權及系爭本票分別轉讓給上訴人，以清償對
    上訴人之借款債務，上訴人對被上訴人之本票債權確屬存在
    等語，資為抗辯。
三、原審判決確認上訴人就系爭本票對被上訴人之本票債權不存
    在，並撤銷執行法院92年度執字第33378 號強制執行事件所
    為強制執行程序，而駁回被上訴人其餘之訴（被上訴人請求
    上訴人返還系爭本票部分，未據被上訴人聲明不服而確定）
    。上訴人就其敗訴部分聲明不服，求予廢棄原判決，駁回被
    上訴人在第一審之訴；被上訴人則求為判決駁回上訴。
四、兩造就下列事實並不爭執，堪認為真實：
  (一)系爭本票係被上訴人所簽發並交付予丙○○，丙○○將之轉
    讓交付丁○○後，由丁○○執向原審法院聲請本票裁定，經
    原審法院於91年4 月10日以91年度票字第7105號裁定准予強
    制執行。
  (二)丁○○於法院裁定准予強制執行後，將如附表編號1-6 號之
    本票，面額合計600 萬元轉讓與甲○○；將如附表編號7-10
    號之本票，面額合計400 萬元轉讓與戊○○。
  (三)上訴人以上開裁定為執行名義，向原審執行法院聲請對被上
    訴人強制執行，由執行法院以92年度執字第33378 號清償票
    款強制執行事件受理在案。
五、兩造所爭執者為：(一)上訴人主張被上訴人係向丙○○借款而
    簽發系爭本票，該消費借貸之原因事實是否存在？即被上訴
    人得否主張丙○○之票據債權不存在？(二)如丙○○對被上訴
    人並未取得票據債權，被上訴人是否得以之對抗上訴人？上
    訴人是否得對被上訴人行使系爭本票之票據債權？茲分述如
    下：
  (一)按本票雖為無因證券，惟依票據法第13條前段之反對解釋，
    票據債務人得以自己與執票人間所存抗辯事由（直接前後手
    間抗辯事由）對抗執票人。又消費借貸，為要物契約，須以
    金錢或其他代替物之交付為構成要件，如對於交付之事實有
    爭執，自應由主張已交付之貸與人負舉證責任，此觀民法第
    474 條之規定自明（最高法院79年度台上字第2722號判決參
    照）。是以本票債權人就其取得本票之原因，固不負證明之
    責任，惟既經被上訴人主張系爭本票係上訴人向伊借款而背
    書交付，上訴人復抗辯其未收受借款，消費借貸並未成立，
    則就借款已交付之事實，即應由被上訴人負舉證責任（最高
    法院73年度台上字第1723號判決參照）；票據執票人自認其
    執有票據之原因為消費借貸時，對其已交付借款事實，應負
    舉證責任（最高法院76年度台上字第15號判決參照）。本件
    係上訴人持系爭本票裁定、丁○○之債權轉讓契約書及通知
    被上訴人債權轉讓之存證信函，向執行法院聲請強制執行，
    經被上訴人爭執系爭10張本票之票據債權不存在，提起本件
    訴訟，並表明：否認有向丙○○借錢，係無任何原因關係而
    簽發、交付系爭本票；不主張基於強迫而簽發系爭本票（原
    審卷59頁），及上訴人自認：系爭本票係被上訴人向丙○○
    借款所簽發等語（原審卷59至60頁），按之前揭說明，自應
    由上訴人就丙○○已交付借款之利己事實負舉證責任。上訴
    人就其主張丙○○以其妻丁○○名義向甲○○、戊○○借款
    ，再交付借款1000萬元與被上訴人，固舉證人丙○○、丁○
    ○、藍思顯、黃河源為證，並據提出丁○○出具予甲○○之
    借據、「高雄三信青年分社許庭嘉帳戶之存摺」、「第一銀
    行七賢分行邱素芬帳戶之存摺」、「彰化銀行前鎮分行合旌
    企業有限公司帳戶之存摺」、「高雄三信三多分社藍思顯帳
    戶之存摺」、「高雄區中小企業銀行四維分行藍思顯帳戶存
    摺」、工程估驗請款單，及丁○○轉讓對被上訴人之債權予
    上訴人之憑證（原審卷16至35頁、41至42頁），惟查：
    按存款人以自己名義開戶存款及提款為常態，使用他人帳
      戶供自己存、提款則為變態事實，上訴人稱甲○○借款之
      資金來源為供其本人使用之上開許庭嘉、邱素芬、合旌企
      業有限公司及藍思顯等人之存款帳戶云云，其既非甲○○
      本人帳戶，自應就各該帳戶之資金係甲○○所有且有借用
      他人名義開戶之必要，或已經帳戶所有人同意提領、處分
      存款之事實為舉證。證人藍思顯稱：甲○○借款予丙○○
      ，其中80萬元是我借給甲○○轉借予丙○○等語，固與藍
      思顯於91年2 月7 日自其帳戶分別提領65萬7000元、14
      萬5000元之金額，及丁○○於同日簽立予甲○○之借據，
      其借款金額85萬元相近，有藍思顯之存摺及丁○○出具之
      借據可稽（原審卷24至28頁），其餘則未經甲○○為舉證
      。
    上訴人稱：丙○○以丁○○名義於90年12月21日、91年1
      月16日、同年月17日分別向甲○○借款20萬元、30萬元及
      20萬元，於同年1 月28日再借款30萬元，甲○○於同日晚
      間將30萬元交付予丙○○，經丙○○連同先前之借款計
      100 萬元現金交付予被上訴人等語（原審卷50頁），並提
      出許庭嘉、邱素芬存摺及丁○○出具之100 萬元借據為憑
      （原審卷16至20頁）。經核上訴人所提出證明其資金來源
      之許庭嘉帳戶，於90年12月21日提領現金20萬元，邱素芬
      帳戶於91年1 月16日提領現金29萬元、同年月17日提領現
      金21萬元、同年1 月24提領現金21萬元、同年1 月28提領
      現金2 萬元，總計93萬元，其總金額固與丁○○於91年1
      月28日出具予甲○○之借據金額100 萬元相近，惟甲○○
      未能舉證確實有權使用各該帳戶或處分其存款，已如前述
      ，且丙○○如於91年1 月28日始需交付借款100 萬元予被
      上訴人，竟自借款日前1 月餘即陸續使甲○○提領、交付
      現款，或未使甲○○轉帳至丙○○帳戶，再一次提領交付
      或轉帳予被上訴人，實與經驗法則相違。足認上訴人提出
      許庭嘉、邱素芬之存摺，僅為附和其資金來源之說詞，實
      不足以證明已交付該100 萬元予被上訴人。
    上訴人稱：丙○○以丁○○名義於91年2 月6 日向甲○○
      借款100 萬元，甲○○於同日晚間交付予丙○○、丁○○
      等語（原審卷51頁），並提出合旌企業有限公司存摺及丁
      ○○出具之100 萬元借據為憑（原審卷21至23頁）。經核
      上訴人所提出證明其資金來源之合旌企業有限公司帳戶，
      於91年2 月6 日放款77萬元，同日提領現金67萬元，其金
      額與丁○○於91年2 月6 日出具予甲○○之借據金額100
      萬元尚有33萬元之差距，況甲○○未能舉證確實有權使用
      該帳戶或處分其存款，已如前述，且該款既係借貸所得，
      足認甲○○並非有相當之資金餘裕可供借貸，其亦未證明
      如何籌措其餘33萬元現金，尚不足以證明此部分資金來源
      屬實，是即難以認定被上訴人已受該100 萬元之交付。
    上訴人稱：丙○○以丁○○名義於91年2 月6 日向甲○○
      要求借貸85萬元，甲○○於第2 日（同年月7 日）晚間交
      付85萬元予丙○○，丙○○於同日連同該款，交付100 萬
      元予被上訴人等語（原審卷52頁），並提出藍思顯存摺及
      丁○○出具之85萬元借據為憑（原審卷24至28頁）。經核
      藍思顯於91年2 月7 日自其高雄三信三多分社帳戶提領65
      萬7000元、自高雄區中小企業銀行四維分行提領14萬5000
      元，其中四維分行之帳戶係於同年月4 日開戶、同年月5
      日即以信用卡預借現金14萬5 千元，而於同年月7 日提領
      現款；三多分社之帳戶於同日轉入28萬元後始提領65萬
      7000元，餘額僅4 萬餘元，足認藍思顯並非有充裕之資金
      供借貸之用，對照上訴人稱丙○○於同年月6 日晚間始要
      求本筆借款觀之，顯然藍思顯預借現金非供本筆借款之用
      。況且如藍思顯確實提供本筆借款，即應以其為借款人開
      立借據，然丁○○出具之借據係以甲○○為債權人，實不
      足以據以認定該2 筆提款係供上訴人所稱之本筆借款之用
      。從而，亦不能證明上訴人確實交付此100 萬元現金予被
      上訴人。
    上訴人稱：丙○○以丁○○名義於91年2 月18日向甲○○
      要借款170 萬元，甲○○同日晚間交付該款項予丙○○，
      丙○○於同日連同自己所有之30萬元，交付200 萬元予被
      上訴人；於同年3 月11日向甲○○借款20萬元，甲○○於
      同日晚間交付予丙○○，丙○○連同自己之30萬元，交付
      予被上訴人等語（原審卷53頁），並提出丁○○出具之
      170 萬元、20萬元借據為憑（原審卷29至30頁）。此部分
      上訴人並未提出任何資金來源證明，且甲○○名下固有土
      地及汽車之資產，財產總值約918 萬元，然其於本件借款
      前後，即89、90、91年間之財產總值並無變動（本院卷96
      至103 頁），足認其並無處分財產變更為現款供本件借貸
      之用，故而，亦不足認定甲○○確實提供此部分借款之現
      金予丙○○。
    上訴人固提出丁○○出具予甲○○，面額合計475 萬元之
      借據5 紙，因不能證明有交付資金之事實，亦不足認定其
      間之借貸關係屬實。
    上訴人稱：丙○○以丁○○名義於91年2 月9 日、同年月
      19日、同年月25日、同年月27日、同年3 月4 日陸續向戊
      ○○借款40萬元、50萬元、90萬元及170 萬元，戊○○以
      其承攬工程所領取之工程款借款丁○○，均交付現款予丙
      ○○，經被上訴人於各該借款日前來向丙○○取得借款各
      為50萬元（含戊○○交付之40 萬 元）、50萬元、100 萬
      元（含戊○○交付之90萬元）、200 萬元（含戊○○交付
      之170 萬元）等語（原審卷54至55頁），並提出工程估驗
      請款單5 紙為憑（原審卷31至35頁）。經核上訴人提出之
      工程估驗請款單5 紙，其上固有部分係戊○○以承攬人身
      分簽認，然依工程慣例，業主核撥工程款通常係簽發票據
      支付或匯入承攬人約定之帳戶以為憑據，上訴人並未提出
      該估驗款之資金流向，以資證明確已借貸予丙○○，及丙
      ○○已交付款項予被上訴人，即無從憑各該估驗單認定戊
      ○○有交付資金之事實。
    上訴人主張被上訴人每次借款均有當場簽發借據予丙○○
      ，於被上訴人簽發本票時已經返還予被上訴人，並稱：每
      次交款、簽借據，黃河源都在場等語。經證人丙○○附和
      其詞稱：被上訴人簽發本票與支票換回借據（原審卷74頁
      ）；證人藍思顯稱：借款時，有幾次我與甲○○先到，被
      上訴人後來才到，我有看到被上訴人有寫借據給丙○○，
      有1 、2 次，看到金額大約1 、2 百萬元，因在同桌有看
      到，但沒有注意看借據內容，如被上訴人先到，我就不清
      楚他有無寫借據（原審卷139 頁），惟與證人黃河源稱：
      有3 次看到被上訴人去丙○○家向他拿錢，甲○○每次都
      在場，但3 次都沒有簽文件，被上訴人都有拿1 張紙交給
      丙○○（原審卷169 頁），即被上訴人並未當場簽寫借據
      之情並不相符，且就借據之金額、利息、借款期限等，亦
      不能明確陳述，已難認證人所稱被上訴人曾簽立借據等語
      屬實。況本票發票人簽發票據，僅應負依其簽發之金額，
      於到期日無條件支付予票載受款人或執票人之責，並不能
      作為借款之證明，且依借貸習慣，於借款人清償借款時，
      債權人始會返還借款憑證，而被上訴人於簽發系爭本票時
      ，同時交付之第三人簽發、面額50萬元之支票固已兌現，
      與未清償之950 萬元差距懸殊，丙○○果有該債權未受償
      ，斷無不要求任何擔保即返還借據，且未留存任何借據影
      本之理。是亦不足認被上訴人確曾簽立借據交丙○○收執
      。另證人丙○○、丁○○固稱：有借1000萬元予被上訴人
      ；丙○○叫我去借錢，我向上訴人調現，利息2 分先扣；
      上訴人未要求提供擔保，只向被上訴人求償而未向我求償
      （原審卷74至76頁），然上訴人提出之借據均未載明預扣
      利息，且其所稱借款金額將近1 千萬元，竟未要求丙○○
      、丁○○提供任何擔保或於到期後向2 人求償，其間之資
      金流向復未經證明，尚不得據為有利上訴人之認定。藍思
      顯、黃河源固稱有親見甲○○交付款項予丙○○或被上訴
      人（原審卷136 頁至139 頁、168 至169 頁），惟據藍思
      顯陳述丙○○是將整包紙袋交給被上訴人，不清楚多少錢
      ；黃河源則稱當場有看到丙○○在數錢，大約知道數額有
      多少，錢交給被上訴人之後，被上訴人都會再數一遍，就
      此易於記憶而不至於誤認之過程竟為不同之陳述，且上訴
      人既未能證明資金來源，藍思顯為甲○○友人，黃河源則
      經常出入丙○○住處，關係匪淺，渠證詞難免偏頗，即不
      足僅據其證詞，認被上訴人有借款之事實。
    從而，應認上訴人不能證明其所主張交付借款予丙○○或
      丁○○，丙○○再交付借款與被上訴人之事實，即不能證
      明丙○○與被上訴人間票據原因關係之借貸契約已經成立
      生效。按之上開說明，被上訴人自得以之對抗丙○○，而
      主張系爭本票之票據債務不存在。
  (二)次按到期日後之背書，僅有通常債權轉讓之效力，並於本票
    準用之；無對價或以不相當之對價取得票據者，不得享有優
    於其前手之權利，票據法第124 條、第41條第1 項、第14條
    第2 項分別定有明文。又依民法第299 條第1 項規定，債務
    人於受通知時，所得對抗讓與人之事由，皆得以之對抗受讓
    人。系爭本票係被上訴人所簽發並交付丙○○，丙○○向被
    上訴人催討未果，乃將之交付丁○○，由丁○○執向原審法
    院聲請本票裁定，經原審法院於91年4 月10日以91年度票字
    第7105號裁定准予強制執行後，將如附表編號1-6 號之本票
    ，面額合計600 萬元轉讓與甲○○；將如附表編號7-10號之
    本票，面額合計400 萬元轉讓與戊○○，為兩造所不爭執，
    並有原審法院91年度票字第7105號本票裁定及債權讓與契約
    書在卷可稽，堪信為真實。而系爭本票發票日均為91年3 月
    30日，而未記載到期日，依票據法第120 條第2 項規定，視
    為見票即付，是應以其發票日91年3 月30日為到期日，上訴
    人於到期日後始受本票之轉讓，其所取得票據上權利，應受
    一般債權轉讓效力之拘束，故其票據債務人即被上訴人即得
    以其與票據讓與人丙○○間之事由，對抗上訴人。又上訴人
    不能證明其所稱與丙○○或丁○○間交付借款之事實，已如
    前述，即不能證明其係以相當之對價取得系爭本票。揆諸上
    揭說明，上訴人自不得對被上訴人主張系爭本票之票據上權
    利。
六、綜上，被上訴人主張其就系爭本票對丙○○之票據債務不存
    在，對上訴人無庸負票據責任，訴請確認甲○○就附表編號
    1-6 號所示本票6 紙，對被上訴人之本票債權不存在；戊○
    ○就附表編號7-10號所示本票4 紙，對被上訴人之本票債權
    不存在，及本院92年度執字第33378 號清償票款強制執行事
    件，所為強制執行程序應予撤銷，為有理由，應予准許。原
    審判命如被上訴人之請求，於法並無不合。上訴意旨指摘原
    判決此部分不當，求予廢棄改判，為無理由，應予駁回其上
    訴。兩造其餘攻擊、防禦，與終局判決不生影響，爰不予一
    一論述，併此敘明。
據上論結，本件上訴為無理由，依民事訴訟法第449 條第1 項、
第78條、第85條第1 項前段，判決如主文。
中    華    民    國    95    年    9     月    27    日
                            民事第六庭
                                審判長法官 許明進
                                法      官 張明振
                                法      官 謝肅珍
以上正本證明與原本無異。
如對本判決上訴，須於判決送達後20日內向本院提出上訴狀，其
未表明上訴理由者，應於上訴後20日內向本院提出上訴理由書（
均須按他造當事人之人數附繕本）。上訴時應提出委任律師或具
有律師資格之人之委任狀，並依附註條文規定辦理。
中    華    民    國    95    年    9     月    27    日
                                書  記  官 廖素珍
附註：
民事訴訟法第466 條之1 ：對於第二審判決上訴，上訴人應委任
律師為訴訟代理人，但上訴人或其法定代理人具有律師資格者，
不在此限。上訴人之配偶、三親等內之血親、二親等內之姻親，
或上訴人為法人、中央或地方機關時，其所屬專任人員具有律師
資格並經法院認適當者，亦得為第三審訴訟代理人。
第1 項但書及第2 項情形，應於提起上訴或委任時釋明之。
附表：
┌──┬────────┬──────┬────┐
│編號│發     票     日│票 面 金  額│票據號碼│
│    │                │（新臺幣）  │        │
├──┼────────┼──────┼────┤
│一  │民國91年3月30日 │1,000,000元 │ 608709 │
├──┼────────┼──────┼────┤
│二  │同上            │同上        │ 608710 │
├──┼────────┼──────┼────┤
│三  │同上            │同上        │ 608711 │
├──┼────────┼──────┼────┤
│四  │同上            │同上        │ 608712 │
├──┼────────┼──────┼────┤
│五  │同上            │同上        │ 608713 │
├──┼────────┼──────┼────┤
│六  │同上            │同上        │ 608714 │
├──┼────────┼──────┼────┤
│七  │同上            │同上        │ 608715 │
├──┼────────┼──────┼────┤
│八  │同上            │同上        │ 608716 │
├──┼────────┼──────┼────┤
│九  │同上            │同上        │ 608717 │
├──┼────────┼──────┼────┤
│十  │同上            │同上        │ 608708 │
└──┴────────┴──────┴────┘


司法院資訊處製作；財團法人民間司法改革基金會備份。
